【裁判字號】    94,建,264
【裁判日期】    950127
【裁判案由】    給付工程款
【裁判全文】
臺灣臺北地方法院民事判決               94年度建字第264號
    原      告  黃金富(即永銘企業社)
                          3樓.
    訴訟代理人  陳鼎正    律師
    被      告  中元營造有限公司
    法定代理人  甲○○○
    訴訟代理人  劉敏卿    律師
上列當事人間請求給付工程款事件，本院於民國九十五年一月十二日言
詞辯論終結，判決如下：
    主      文
原告之訴駁回。
訴訟費用由原告負擔。
    事      實
甲、原告方面
一、聲明：被告應給付原告新臺幣八百萬六千二百六十一元，及自起訴
    狀繕本送達之翌日起至清償日止，按週年利率百分之五計算之利息
    。
二、陳述：原告於民國九十三年七月十日與被告簽定「林口國立體育學
    院鋼構工程合約書」（下稱系爭契約），約定由原告承攬被告所發
    包之「林口國立體育學院鋼構工程」（下稱系爭工程），工程總價
    為新臺幣（下同）一千七百零七萬零七百六十元（不含稅），且由
    被告之法定代理人蕭水樹協議簽定，並由訴外人吳列強擔任見證人
    ，是被告稱其將系爭工程轉包予蕭水樹，並不足採。嗣原告進場施
    作，並於九十四年一月間完成主體鋼構，有國立體育學院九十四年
    十二月二十七日體院總字第0940006513號說明一、二可稽，依系爭
    契約第五條所約定之付款方式，被告應於九十三年七月二十五日及
    九十三年八月二十五日，分別給付鋼柱進場之六百八十二萬八千三
    百零四元及主體鋼構完成之九百三十八萬八千九百十八元予原告，
    詎被告屆期尚有八百萬六千二百六十一元，屢經催討，迄未清償，
    原告爰依民法第五百零五條約定，請求被告給付尚未清償之工程款
    八百萬六千二百六十一元。另系爭工程有瑕疵之部分，如防火漆及
    鋼料厚度不足等，縱涉及修補或減少價金問題，然原告既有保留款
    尚未計價付款，自不影響原告所得請求之工程款。至兩造於九十四
    年一月十一日所簽訂之監督付款協議書，並不影響原告依系爭契約
    之權利，蓋該協議書僅在催促被告依約清償債務，以利下包商配合
    工程驗收及完工，並未變更系爭契約所約定之內容，故被告稱原告
    應依協議書內容請求，而非依系爭契約請求給付工程款，即不足採
    。
三、證據：提出林口國立體育學院鋼構工程一件、存證信函一件（以上
    均影本）等件為證。
乙、被告方面：
一、聲明：原告之訴駁回。
二、陳述：
  (一)被告於九十二年底參與桃園縣龜山鄉○○○路二百五十號國立體育
    學院就其室外游泳池一般池改建室內溫水池工程公開招標之競標，
    並以最低價標得該工程，遂於九十二年十二月十六日委託訴外人黃
    懿芳施作，並簽訂合作契約書，嗣訴外人黃懿芳將該工程委託其夫
    即訴外人蕭水樹施作，並委託訴外人吳烈強監督系爭工程之施作，
    此有委託書可稽。訴外人蕭水樹承攬該工程後，曾委託訴外人鴻鈞
    金屬股份有限公司施作該工程之鋼構工程，嗣因故停工，訴外人蕭
    水樹復於九十三年七月十日另行委託原告承包系爭工程，然被告並
    未參與亦不知悉渠等所簽訂之系爭契約。嗣訴外人蕭水樹等人無法
    繼續施作系爭工程，致系爭工程進度嚴重落後，被告乃於九十三年
    九月二十日催告訴外人黃懿芳履約，並於九十三年十一月二十日與
    原告簽訂工程委託協議書，將其承攬之全部工程委託原告施作，包
    括九十三年七月十日之系爭工程，然原告惟恐依被告與訴外人黃懿
    芳所簽訂之工程合作契約書，無法領取系爭工程款，於經訴外人黃
    懿芳同意後，將其所得領取款項之權利讓與原告，該協議書僅涉及
    領取款項之事項，並未涉及訴外人黃懿芳債務之承擔，況且原告承
    攬系爭工程未按照進度施工，導致工期嚴重落後，且未提供符合品
    質之方型管、Ｃ型鋼、防潮斷熱板等材料，並經訴外人蕭水樹限期
    改善，更足證系爭契約僅存於原告與訴外人蕭水樹等人，與被告無
    涉，原告依系爭契約，請求被告付款，並無理由。
  (二)又系爭契約上縱有被告之印章，然被告否認該印章之真正，蓋被告
    並未與原告簽訂系爭契約，而訴外人蕭水樹亦無代理被告與下包商
    簽約之權限，且據原告與訴外人蕭水樹於九十三年十一月二十日所
    簽訂之工程合約書，原告亦不得主張被告應負表見代理之法律責任
    。且原告亦無表見代理之情形，況據原告與訴外人蕭水樹於九十三
    年十一月二十日所簽訂之工程委託協議書，可知被告並未參與簽訂
    ，亦足證系爭契約僅存在於原告與蕭水樹間，原告自不得對被告主
    張任何權利。退一步言，縱認兩造有工程契約之關係存在，惟原告
    就系爭工程之施作亦有瑕疵，如防火漆使用非正廠漆料致被發包單
    位限期補正，該修補費用即高達五百餘萬元，另據國立體育學院委
    託監督工程之王漢瑞建築師於九十四年一月二十日之函及國立體育
    學院九十四年十二月二十七日體院總字第六五一三號函第二項第三
    點表示，可知原告與訴外人蕭水樹於九十三年十一月二十日簽訂工
    程委託協議書時，該鋼構工程根本尚未完成，且原告所施作之工程
    顯有嚴重瑕疵，原告應負瑕疵及給付不完全責任，原告自不得依系
    爭契約向被告請求給付該工程款。
三、證據：提出委託書一件、律師函二件、工程委託協議書一件、協議
    書一件、函一件、國立體育學院函二件、標價清單一件、單價分析
    表一件（以上均影本）等件為證。
    理      由
一、本件原告起訴主張其於九十三年七月十日與被告簽定「林口國立體
    育學院鋼構工程合約書」，約定由其承攬被告所發包之「林口國立
    體育學院鋼構工程」，工程總價為一千七百零七萬零七百六十元，
    嗣其進場施作，並於九十四年一月間完成主體鋼構，詎被告屆期尚
    有八百萬六千二百六十一元未支付，屢經催討，迄未清償，爰依承
    攬契約及民法第五百零五條規定，請求被告給付尚未清償之工程款
    八百萬六千二百六十一元等語；被告則以其標得國立體育學院室外
    游泳池改建工程，原委託訴外人黃懿芳施作，嗣黃懿芳將該工程委
    託其夫即訴外人蕭水樹施作，並委託訴外人吳烈強監督系爭工程之
    施作，蕭水樹承攬該工程後，曾委託訴外人鴻鈞金屬股份有限公司
    施作該工程之鋼構工程，嗣因故停工，蕭水樹乃另行委託原告承包
    系爭工程，惟因系爭工程進度嚴重落後，其乃催告訴外人黃懿芳履
    約，並與原告簽訂工程委託協議書，將其承攬之全部工程委託原告
    施作，然原告惟恐無法領取系爭工程款，於經黃懿芳同意後，將其
    所得領取款項之權利讓與原告，然該協議書僅及領取款項事項，未
    涉及黃懿芳債務之承擔，而原告承攬之系爭工程因存有相當瑕疵，
    經蕭水樹限期改善，可知系爭契約僅存於原告與蕭水樹間，與被告
    無涉，原告請求被告付款，自無理由云云資為抗辯。
二、經查，本件原告主張其與被告簽定「林口國立體育學院鋼構工程合
    約書」，約定由其承攬被告所發包之「林口國立體育學院鋼構工程
    」，工程總價為一千七百零七萬零七百六十元，其已依約完成契約
    內容，惟被告尚有工程款八百萬六千二百六十一元未給付等語，被
    告對於原告施作系爭工程之鋼構工程部分並不爭執，惟辯稱其並未
    與原告簽訂契約，且原告所施作之工程存有瑕疵，迄未修補云云。
    是以，本件兩造所爭執之主要重點，乃為：(一)兩造間是否確有簽訂
    工程合約？(二)原告所施作之工程是否存有瑕疵，猶未修補？茲就上
    開疑義，分別論述如下：
  (一)原告主張其與被告間簽訂鋼構工程合約書，主要係提出合約書一紙
    （參原證一），被告否認該合約書為其所簽訂，主張該合約書係由
    訴外人蕭水樹自行與原告簽署，不能拘束被告。茲就上開合約書內
    容以觀，雖該合約書上有被告公司大小章，惟其下亦有訴外人蕭水
    樹之簽名，而被告公司大小章印文，與被告委任訴訟代理人委任狀
    上之印文乍視雖然相仿，惟印文文字粗細仍有顯著不同，其中公司
    負責人「甲○○○」之「李」字其下半部之「子」字部分，合約書
    上之圓圈較小，委任狀上之圓圈則較大，由此可知兩者印文應非同
    一；再以國立體育學院開標紀錄（參國立體育學院九十四年十二月
    二十七日體院總字第0940006513號函附件二）上被告公司大小章印
    文相比對，可明顯區別二者不同，是本件原告與被告間是否確有簽
    訂系爭合約書，非無疑問。再以訴外人蕭水樹、吳烈強於九十三年
    十一月二十日與原告簽訂工程委託協議書，約定蕭水樹、吳烈強將
    渠等向被告所承攬之國立體育學院系爭工程未完成部分委由原告承
    作，而此一委託協議書明載工程總價為三千五百八十七萬八千四百
    六十九元，已完成計價部分為六百六十六萬四千三百九十七元，而
    委託承作之部分其金額則為工程總價扣除已完成計價部分（以上參
    照被證三），可知與原告簽訂承攬契約者，應為蕭水樹及吳烈強，
    而原告至遲於九十三年十一月二十日時即已知悉蕭水樹、吳烈強係
    向被告承攬國立體育學院系爭工程，並將渠等所承攬之工程轉包與
    原告，並非被告直接與原告簽訂承攬契約，是原告主張其與被告簽
    訂承攬契約云云，恐非事實。況蕭水樹及吳烈強於九十四年四月十
    三日因工程瑕疵問題透過石麗卿律師事務所發函催告原告限期改善
    瑕疵（參被證七），依該函所示，蕭水樹、吳烈強仍係以上包商之
    地位要求原告修補瑕疵，渠等於簽訂委託協議書後，應係認為與原
    告間成立承攬契約，故以定作人身分要求原告修補瑕疵，由此益證
    原告並非直接與被告簽訂合約書，而係與蕭水樹簽約，是原告主張
    其與被告間訂有承攬契約云云，非無疑問。茲有疑義者，乃本件兩
    造於九十四年一月十一日就付款方式簽訂協議書，約定乙方（即原
    告）等各分包商同意依合約規定繼續將後續未完工程負責施作完成
    ，而甲方（即被告）同意將繼續施作後之各期工程估驗款之全部債
    權，讓與分包廠商，在分包廠商見證下由被告受領後支付原告或各
    分包廠商（參國立體育學院上開函件附件四），此一協議可否認為
    本件兩造間確有承攬契約關係存在？經核此一協議書內容主要係由
    原告代表其餘分包商，與被告就工程款支付方式達成通案協議，並
    非原告與被告雙方就彼此間款項收付個案單獨約定，亦非就系爭工
    程項目實際施作內容，例如原告之給付內容、應用何種品質材料、
    何時完成何種進度等事項所為約定，尚非得認為係雙方間所簽訂之
    承攬契約。而依證人邱國華證稱：「（問：是誰通知你去作的？）
    當時是我跟黃金富一起承包這個工程，當時是我跟黃金富一起去跟
    蕭水樹談，蕭水樹跟吳烈強叫我們去承包去估價，我有去估價，跟
    蕭水樹談好價錢，他還降價，一公斤降了二塊錢的工資，最後我介
    紹黃金富去承包，由黃金富自己承攬。因為一開始是我去談的，因
    為價格有降價，變成沒利潤，所以由黃金富去作。」、「（原告訴
    代問：為何蕭水樹會在原證一的合約上簽名？）因為蕭水樹有參與
    洽談，且價格要經過蕭水樹同意，所以他才簽名。」、「（原告訴
    代問：何時知道吳烈強他們跟中元借牌？）當時要請款有問題才知
    道吳烈強他們不是中元的員工，但是當時要簽約時，也有照會中元
    公司，我們也有打電話到稅捐處查詢。」（參本院九十四年十月二
    十八日言詞辯論筆錄），是可知，本件原告所以承攬系爭工程，主
    要係與蕭水樹洽談，非被告，而相關工程款之請領，亦係透過蕭水
    樹，由蕭水樹陪同至銀行轉帳，此由另名證人鄭經緯於本院佐證稱
    ：「（問：你是否曾經陪同去銀行轉帳一次？）有，是他們跟學校
    請款，學校撥到中元的戶頭，黃金富他們就跟蕭水樹他們拿取款條
    ，把錢從中元公司的戶頭轉到黃金富的戶頭。」等語即明（參同上
    筆錄第五頁）。固然，訴外人蕭水樹係借用被告執照參與工程，與
    原告簽訂合約書時亦係以被告名義簽署，惟本件原告於施工過程中
    業已知悉蕭水樹係將其向被告承攬而來之系爭工程委託其施作，自
    已明知其所簽約之對象係蕭水樹，非被告，且其於知悉蕭水樹係借
    用被告名義簽約後，亦從未詢問被告是否承認系爭合約書，自不能
    認為原告有誤認蕭水樹為被告代理人情形，而原告與被告間既無承
    攬契約關係存在，原告自不得依承攬契約關係訴請被告支付承攬報
    酬。
  (二)另就原告所承攬之鋼構工程部分，原告主張其業已完工，被告對此
    固不否認，惟辯稱原告所施作之系爭鋼構工程因有嚴重瑕疵，根本
    不能視為完成，原告應負瑕疵及給付不完全責任，自不得再依系爭
    契約向被告請求給付該工程款，且業主尚未驗收等語。茲依國立體
    育學院上揭函文所示，系爭鋼構工程之主體鋼骨架構（不含防火漆
    部分）已經完工，惟屋頂Ｃ型鋼架料厚度不足，另鋼構上之防火漆
    材料規格不明，漆膜厚度不足及嚴重脫落等瑕疵，其中屋頂Ｃ型鋼
    架料厚度不足部分，國立體育學院刻正委託專業技師確認其結構安
    全，倘結構安全符合規定，則將依合約約定辦理減價收受，如不符
    結構安全規定，則將拆除重作。依上開函文所示，原告所施作之主
    體鋼骨架構部分應已完成，然因鋼骨厚度不足，遭業主檢查後認有
    瑕疵存在，姑不論該屋頂Ｃ型鋼架部分是否符合結構安全，本件原
    告所施作之部分確有瑕疵存在，乃可確定之事。按承攬人不於定作
    人所定期限內修補瑕疵，或因修補所需費用過鉅而拒絕修補或其瑕
    疵不能修補者，定作人得解除契約或請求減少報酬，但瑕疵非重要
    ，或所承攬之工作為建築物或其他土地上之工作物者，定作人不得
    解除契約，民法第四百九十四條定有明文；又因可歸責於承攬人之
    事由，致工作發生瑕疵者，定作人除得請求修補或解除契約，或請
    求減少報酬外，並得請求損害賠償，前項情形，所承攬之工作為建
    築物或其他土地上之工作物，而其瑕疵重大致不能達使用之目的者
    ，定作人得解除契約，同法第四百九十五條亦設有規定。本件原告
    所施作之工作物存有上揭瑕疵，已說明如上，而就上開瑕疵，蕭水
    樹、吳烈強曾於九十四年四月十三日發函要求原告修補（參被證七
    ），惟原告並未修補，此依業主國立體育學院上開來函即明。本件
    原告主張兩造所簽訂之鋼構工程合約書第伍條付款方式第二項約定
    民國九十三年八月二十五日主體鋼構完成計價付款以總工程款百分
    之五十五計付，而系爭工程總價款為一千七百零七萬零七百六十元
    ，主體鋼構工程復已完工，是被告應支付此部分之款項為九百三十
    八萬八千九百十八元，此部分款項不因瑕疵存否、驗收與否而有不
    同，被告自應給付此部分款項云云。原告上開主張固非無據，惟倘
    嚴格依該約定，則原告必須於九十三年八月二十五日前完成主體鋼
    構工程，始得依此約定請求該期款項，不能割裂適用，換言之，原
    告不能主張只要其已完成主體鋼構工程，不論其完成時間早晚，被
    告均應支付該期款，亦即，被告所得主張之遲延給付抗辯不能因此
    任遭剝奪。本件原告固然已經完成主體鋼構工程，惟其完工時間確
    有明顯遲延，此依被告於九十三年九月二十日發函催告黃懿芳、吳
    烈強、蕭樹枝儘速依約完工、修補瑕疵（參被證二），以及蕭水樹
    、吳烈強等人於九十三年十一月二十日猶與原告簽訂委託協議書（
    參被證三），將工程委由原告承作，以及業主國立體育學院於九十
    四年四月十五日仍寄發體院總字第0940001867號函催告被告儘速趕
    工（參被證六第三頁），蕭水樹、吳烈強二人於九十四年四月十三
    日亦寄發律師函與原告，要求就鋼板工程儘速按照預定進度施工（
    參被證七）等，時間均在約定之九十三年八月二十五日之後一節，
    即可證明本件原告確實遲延完成工程，姑不論其所完成之系爭工程
    存有瑕疵，被告是否另對原告有何主張，即以原告並未遵期完工部
    分，即得認為原告並未依約定條件履約。而依民法第五○二條規定
    意旨，原告固然仍得為請求，而被告亦得因原告之遲延給付主張減
    少報酬或賠償損害，惟被告既已主張瑕疵抗辯，且原告與被告間復
    無承攬契約關係，原告本於承攬契約以為請求，即無理由，應予駁
    回。
結論：本件原告之訴為無理由，依民事訴訟法第七十八條，判決如主文
。
中      華      民      國    95    年    1    月    27    日
                              民事第二庭法  官  汪漢卿
以上正本係照原本作成
如對本判決上訴，須於判決送達後20日內向本院提出上訴狀
中      華      民      國    95    年    1    月    27    日
                                        書記官  許婉如


司法院資訊處製作；財團法人民間司法改革基金會備份。
